---
# この章はコードチャンクの書き方を「文字として」示すため、実行エンジンを止めている
engine: markdown
---

# `.qmd` の基本構造と YAML {#sec-qmd-basics}

`.qmd` ファイルは3つの部分でできています。先頭の **YAML ヘッダ**、**本文**、そしてその中に置かれる **コードチャンク**です。

```` markdown
---
title: "実験ノート"
author: "山田太郎"
date: 2026-04-01
---

## 目的

本文をここに書きます。**強調**やリストが使えます。

```{r}
summary(cars)
```
````

上から順に見ていきます。

## YAML ヘッダ

先頭の `---` で挟まれた部分が YAML ヘッダです。文書のタイトルや出力の設定など、「本文ではない情報」をここに書きます。

`---` は必ずファイルの1行目から始めてください。前に空行や文字があると、ヘッダとして認識されず、そのまま本文に表示されます。

書き方の規則は2つだけです。

**コロンの後ろに半角スペースを1つ入れる。** `title:"実験ノート"` は誤りで、`title: "実験ノート"` が正しい書き方です。

**入れ子は行頭の空白で表す。** 空白2つ分下げると、1つ上の項目に属します。タブではなく半角スペースを使ってください。

```` yaml
format:
  html:
    toc: true
    number-sections: true
````

これは「`format` の中の `html` の中の `toc` を `true` にする」という意味です。`html:` の行を2つ下げ、`toc:` をさらに2つ下げています。

### よく使う項目

| 項目 | 意味 |
|---|---|
| `title` | 文書のタイトル。ページの一番上に大きく表示される |
| `subtitle` | 副題 |
| `author` | 著者名。複数なら `[山田太郎, 鈴木花子]` |
| `date` | 日付。`today` と書くと変換した日になる |
| `lang` | 言語。日本語なら `ja`。目次などの UI 文言が変わる |
| `format` | 出力形式（@sec-output-formats） |
| `toc` | 目次を出すか |
| `number-sections` | 見出しに番号を振るか |
| `bibliography` | 引用文献ファイル（@sec-citations） |
| `execute` | コード実行の設定（@sec-code-execution） |

日本語の文書では `lang: ja` を入れてください。入れないと目次の見出しが "Table of contents" のままになります。

### 設定を1か所にまとめる

`_quarto.yml` に書いた設定は、そのプロジェクト内のすべての `.qmd` に適用されます。個別のファイルの YAML ヘッダに同じ項目を書くと、そちらが優先されます。

複数ページの文書を作るときは、共通の設定を `_quarto.yml` に、そのページ固有の情報（`title` など）だけを各ファイルに書くのが基本です。この教材のリポジトリもその構成になっています。

## 本文

本文は Markdown で書きます。使用頻度の高いものを挙げます。

```` markdown
## 見出し2
### 見出し3

**太字** と *斜体* と `コード`

- 箇条書き
- 2つ目
  - 入れ子は2つ以上の空白で下げる

1. 番号付き
2. 2つ目

[リンクの文字](https://quarto.org/)

> 引用

---
````

覚えておくべき癖が2つあります。

**改行1つは無視される。** 段落を分けるには**空行**を入れてください。原稿で改行しただけでは、出力ではつながった1つの段落になります。日本語では見落としやすい点です。

**見出しは `#` の後ろに半角スペースが要る。** `##見出し` は見出しになりません。

見出しのレベルは飛ばさないでください。`##` の次に `####` と書くと、目次の階層が崩れます。

### 見出しに ID を付ける

見出しの後ろに `{#sec-xxx}` と書くと、その見出しに名前が付き、他の場所から参照できるようになります。

```` markdown
## 解析手順 {#sec-methods}
````

この教材の各章の1行目がこの形になっています。参照の方法は @sec-crossref-math で扱います。

### 補足を目立たせる

注意書きは callout という仕組みで囲めます。

```` markdown
::: {.callout-note}
## 実行前に確認すること

データファイルを `data/` に置いてから実行してください。
:::
````

`note` のほかに `tip`（助言）、`warning`（注意）、`important`（重要）、`caution`（危険）があり、それぞれ色とアイコンが変わります。

## コードチャンク

三連バッククォートと `{r}` で囲んだ部分が、実行されるコードです。

```` markdown
```{r}
1 + 1
```
````

`{r}` を `{python}` にすれば Python が動きます。中身は @sec-code-execution で詳しく扱うので、ここでは「本文の中に実行されるブロックを置ける」という位置づけだけ押さえてください。

実行**しない**コードを見せたいときは、波括弧を使わず言語名だけを書きます。この教材でターミナルのコマンドを示している箇所は、すべてこの形です。

```` markdown
```bash
quarto render
```
````

## `render` と `preview` の違い

書いたものを確認する方法は2つあります。

```bash
quarto render
```

`render` は、原稿を変換して `_site` フォルダにファイルを書き出し、そこで終わります。公開用のファイルを作るときや、エラーが出ないかを確かめるときに使います。

```bash
quarto preview
```

`preview` は、変換したうえでブラウザを開き、そのまま待機します。原稿を保存するたびに変換し直し、ブラウザの表示を更新します。書いている最中はこちらを使ってください。終了は `Ctrl` + `C` です。

1つのファイルだけを対象にすることもできます。章数が増えると全体の変換に時間がかかるようになるので、執筆中はこの形が実用的です。

```bash
quarto preview chapters/p3-quarto/02-qmd-basics.qmd
```

## よくある失敗

**YAML でエラーが出る**

原因のほとんどは2つです。コロンの後ろの半角スペースが抜けているか、行頭の空白の数が揃っていないか。エラーメッセージには行番号が出るので、その行と、その1つ上の行を見比べてください。

タブ文字も原因になります。YAML はタブを受け付けません。エディタの設定で「タブをスペースに変換する」を有効にしておくと防げます。

**タイトルにコロンを含めたらエラーになる**

`title: 研究: 中間報告` のように値の中にコロンがあると、YAML は区切り記号と解釈します。ダブルクォートで囲んでください。

```` yaml
title: "研究: 中間報告"
````

**段落が思ったところで切れない、あるいは切れてしまう**

段落の区切りは空行です。空行を入れずに改行しただけの箇所はつながり、逆に途中に空行を入れた箇所は別の段落になります。

**日付が 2026-04-01 のまま表示される**

表示の形式は `date-format` で指定します。`_quarto.yml` に次を書くと「2026年4月1日」になります。

```` yaml
date-format: "YYYY年M月D日"
````

**`_quarto.yml` に書いた設定が効かない**

そのファイルがプロジェクトの一番上の階層にあるか確認してください。また、個別の `.qmd` の YAML ヘッダに同じ項目があると、そちらが優先されます。

## 参考リンク

- [Quarto: Markdown Basics](https://quarto.org/docs/authoring/markdown-basics.html) — 本文で使える記法の一覧。この章で触れなかった脚注や表もここにある
- [Quarto: Callout Blocks](https://quarto.org/docs/authoring/callouts.html) — 5種類の callout の見た目と使い分け
- [Quarto: HTML Options](https://quarto.org/docs/reference/formats/html.html) — HTML 出力で指定できる YAML 項目の全一覧。設定名を探すときに使う
- [Quarto: Project Basics](https://quarto.org/docs/projects/quarto-projects.html) — `_quarto.yml` と個別ファイルの設定がどう合成されるか
- [YAML 公式サイト](https://yaml.org/) — YAML そのものの仕様。インデントの規則で迷ったときの最終的な根拠
