---
# この章はコードチャンクの書き方を「文字として」示すため、実行エンジンを止めている
engine: markdown
---

# コード実行（R / Python） {#sec-code-execution}

Quarto の中心にある機能です。原稿に埋め込んだコードは変換のたびに実行され、その結果が本文に差し込まれます。数値や図を手で貼り付けないための仕組みです。

## チャンクの書き方

三連バッククォートと言語名で囲みます。

```` markdown
```{r}
x <- c(3, 1, 4, 1, 5)
mean(x)
```
````

Python なら `{r}` を `{python}` にします。

```` markdown
```{python}
import statistics
statistics.mean([3, 1, 4, 1, 5])
```
````

出力される HTML には、コードと実行結果の両方が並びます。図を描くコードなら、図がその場に表示されます。

### 文中に数値を埋め込む

段落の途中に1つの値だけを差し込みたいときは、インライン記法を使います。

```` markdown
標本数は `r length(x)` 件、平均は `r round(mean(x), 2)` でした。
````

Python では書き方が異なり、`{python} length(x)` のように言語名を波括弧で囲みます。

論文の本文でこれを使うと、データを差し替えたときに本文の数値も一緒に変わります。「表の値は直したが本文を直し忘れた」という事故が起きなくなります。

## 実行オプション

チャンクの本体の先頭に `#|` で始まる行を書くと、そのチャンクの挙動を指定できます。R Markdown のように見出し行の波括弧の中に書くこともできますが、Quarto では `#|` の形が標準です。

```` markdown
```{r}
#| label: fig-hist
#| fig-cap: "測定値の分布"
#| echo: false
#| warning: false
hist(x)
```
````

よく使うものを挙げます。

| オプション | 既定値 | 効果 |
|---|---|---|
| `echo` | `true` | コード自体を表示するか |
| `eval` | `true` | コードを実行するか |
| `output` | `true` | 実行結果を表示するか |
| `warning` | `true` | 警告メッセージを表示するか |
| `message` | `true` | 通常のメッセージを表示するか |
| `error` | `false` | エラーが出ても変換を続けるか |
| `include` | `true` | `false` にすると実行はするが何も表示しない |
| `label` | なし | チャンクの名前。参照や図の識別に使う |
| `fig-cap` | なし | 図のキャプション（@sec-figures-tables） |

使い分けの目安は次のとおりです。

**読み手にコードを見せたい教材や手順書** — 既定のままにします。この教材でも、コードは隠していません。

**コードは見せず結果だけ出したい報告書** — `echo: false` を使います。

**データを読み込むだけの準備コード** — `include: false` にすると、実行はされるが画面には何も出ません。ライブラリの読み込みや前処理をここに置きます。

**まだ動かないコードを本文に残しておきたい** — `eval: false` にすると、表示だけされて実行されません。

### 文書全体にまとめて指定する

同じ設定を全チャンクに適用したいときは、YAML ヘッダか `_quarto.yml` に書きます。

```` yaml
execute:
  echo: false
  warning: false
````

個別のチャンクで `#|` を書けば、そちらが優先されます。「原則はコードを隠すが、この1つだけは見せる」といった書き方ができます。

## エンジン — knitr と jupyter

Quarto はコードを自分で実行するのではなく、外部の仕組みに任せています。これをエンジンと呼びます。

**knitr** は R の仕組みです。R のチャンクがあると自動的に選ばれます。1つの文書の中で R と Python を混在させられるのが特徴で、Python 側は `reticulate` というパッケージ経由で動きます。

**jupyter** は Python の仕組みです。R が入っていない環境で Python のチャンクだけを使う場合はこちらが選ばれます。事前に `jupyter` パッケージが必要です。

```bash
pip install jupyter
```

どちらを使うかは自動で決まるので、通常は意識しなくて構いません。明示したいときは YAML に書きます。

```` yaml
engine: knitr
````

R も Python も使わない文書では `engine: markdown` を指定できます。実行の仕組みを一切起動しないので、変換が速くなります。

## `freeze` — 実行結果を保存しておく

コードを含む文書には、面倒な性質があります。公開のために GitHub Actions で変換するとき（@sec-github-actions）、GitHub 側のコンピュータにも R や Python、そして使っているパッケージをすべて用意しなければなりません。準備に何分もかかり、パッケージのバージョン違いで失敗することもあります。

これを避けるのが `freeze` です。

```` yaml
execute:
  freeze: auto
````

`freeze: auto` を指定すると、手元で変換したときの実行結果が `_freeze/` フォルダに保存されます。このフォルダを Git でコミットしておくと、GitHub 側では**コードを実行せず**、保存済みの結果を使って文書を組み立てます。

つまり、**コードを動かすのは手元だけ、GitHub は組版だけ**という分担になります。R も Python もインストールしない分、公開が速く、壊れにくくなります。

`auto` は「そのチャンクを含むファイルが変更されたときだけ実行し直す」という意味です。常に保存済みの結果を使いたいなら `freeze: true` にします。

注意点が1つあります。`_freeze/` は `.gitignore` に入れてはいけません。@sec-gitignore で「作り直せるものは追跡しない」と書きましたが、`_freeze/` は例外です。これがないと GitHub 側で結果を再現できません。

注意点がもう1つあります。`freeze: auto` が見ているのは `.qmd` ファイルの変更だけです。データファイルを差し替えても `.qmd` を編集していなければ、保存済みの古い結果が使われ続けます。

強制的に実行し直すには、`_freeze/` の中の該当するフォルダを削除してから変換し直してください。`_freeze/` の中は `.qmd` のパスと同じ構成になっているので、探すのは難しくありません。エクスプローラーや Finder でフォルダごと削除して構いません。

```bash
quarto render
```

どれを消せばよいか分からないときは、`_freeze/` ごと削除してください。すべて実行し直されるので時間はかかりますが、確実です。更新された `_freeze/` は、`.qmd` と一緒にコミットして push します。

## よくある失敗

**手元では動くのに GitHub Actions で落ちる**

この章で最も多い失敗です。原因は次の順で疑ってください。

1. **`_freeze/` をコミットしていない。** `freeze` を設定していても、フォルダを push していなければ GitHub 側でコードが実行され、パッケージがなくて落ちます
2. **パスの書き方が環境依存。** `C:\Users\...` のような絶対パスや、`data\raw.csv` のような円記号区切りは Linux 上の GitHub では通りません。`data/raw.csv` のように、プロジェクトからの相対パスとスラッシュで書いてください
3. **ファイル名の大文字小文字。** Windows と macOS は区別しませんが、GitHub Actions の Linux は区別します。`Data.csv` を `data.csv` と書いていると、手元だけ動きます
4. **`.gitignore` でデータを除外している。** 手元にはあるが GitHub にはない、という状態です

**警告やメッセージが本文に紛れ込む**

パッケージ読み込み時のメッセージなどが出力に混ざります。該当のチャンクに `#| message: false` と `#| warning: false` を付けるか、文書全体で切ってください。

**チャンクの実行順で結果が変わる**

チャンクは上から順に実行され、前のチャンクで作った変数は後ろから使えます。`preview` 中に途中のチャンクだけを書き換えても、全体としては常に上から実行し直されます。手元のコンソールで実行した変数は使えないので、必要な処理はすべて文書の中に書いてください。

**エラーで変換全体が止まる**

既定では、チャンクが1つエラーを出すと変換が中断します。どこで止まったかはエラーメッセージのチャンク名で分かります。エラーの表示自体を文書に載せたい場合（教材など）は `#| error: true` を指定します。

**`#|` の後ろのスペースを忘れる**

`#|label: fig-hist` は認識されません。`#|` と内容の間に半角スペースが必要です。

## 参考リンク

- [Quarto: Execution Options](https://quarto.org/docs/computations/execution-options.html) — この章で挙げたオプションの公式な一覧と挙動
- [Quarto: Using R](https://quarto.org/docs/computations/r.html) — knitr エンジンの詳細。R Markdown からの移行者向けの注記もある
- [Quarto: Using Python](https://quarto.org/docs/computations/python.html) — jupyter エンジンの準備と使い方
- [Quarto: Code Cells — knitr](https://quarto.org/docs/reference/cells/cells-knitr.html) — チャンクオプションの全一覧。`fig-` 系の細かい指定はここで探す
- [Quarto: Freeze](https://quarto.org/docs/projects/code-execution.html#freeze) — `freeze` の正確な挙動と、`_freeze/` を扱ううえでの注意
